臺灣臺北地方法院民事判決　九十一年度重勞訴字第六號
　　原　　　告　　甲○
　　　　　　　　　乙○○
　　　　　　　　　丙○○
　　　　　　　　　丁○○
　　　　　　　　　戊○○
　　　　　　　　　己○○
　　　　　　　　　庚○○
　　　　　　　　　辛○○
　　　　　　　　　壬○○
　　　　　　　　　癸○○
　　　　　　　　　子○○
　　　　　　　　　丑○○
　　　　　　　　　寅○○
　　　　　　　　　卯○○
　　　　　　　　　辰○○
　　　　　　　　　巳○○
　　　　　　　　　午○○
　　　　　　　　　未○○
?
　　　　　　　　　酉○○
　　　　　　　　　戌○○
　　　　　　　　　亥○○
　　　　　　　　　天○○
　　　　　　　　　地○○
　　　　　　　　　宇○○
　　　　　　　　　宙○○
　　　　　　　　　玄○○
　　　　　　　　　黃○○
　　　　　　　　　Ａ○○
　　　　　　　　　Ｂ○○
　　　　　　　　　Ｃ○○
　　　　　　　　　Ｄ○○
　　　　　　　　　Ｅ○○
　　　　　　　　　Ｆ○○
?
　　　　　　　　　Ｇ○○
　　　　　　　　　Ｈ○○
　　　　　　　　　Ｉ○○
　　　　　　　　　Ｊ○○
　　　　　　　　　Ｋ○○
　　　　　　　　　Ｌ○○
　　　　　　　　　Ｍ○○
　　　　　　　　　Ｎ○○
　　　　　　　　　Ｏ○○
　　　　　　　　　Ｐ○○
　　　　　　　　　Ｑ○○
　　　　　　　　　Ｒ○○
　　　　　　　　　Ｓ○○
　　　　　　　　　Ｔ○○
　　共　　　同
　　訴訟代理人　　王元勳律師
　　被　　　告　　台北銀行股份有限公司
　　法定代理人　　申○○
　　訴訟代理人　　陳金泉律師
　　複　代理人　　蘇文生律師
右當事人間請求給付績效獎金事件，本院判決如左：
    主      文
原告之訴及假執行之聲請均駁回。
訴訟費用原告丁○○、寅○○、Ｒ○○各負擔千分之六，原告己○○、癸○○、Ｔ○
○各負擔千分之十二，原告丙○○、壬○○、林影凱、Ｅ○○、Ｑ○○、許美虹各負
擔千分之十五，餘由其餘原告負擔。
    事      實
甲、原告方面：
一、聲明：
（一）被告應給付原告如附表一所示之績效獎金，及自民國九十一年一月一日起至清
      償日止，按週年利率百分之五計算之利息。
（二）原告願供擔保，請准宣告假執行。
二、陳述：
（一）被告於八十八年十一月三十日移轉民營，為鼓勵員工發揮潛能積極創造盈餘，
      乃於八十九年四月十七日第六屆第七次董事會議核定施行「台北銀行股份有限
      公司績效獎金發給規則」乙則，規定有關發給員工績效獎金之發給條件、計算
      時期、計算公式、發給基數、發給金額及時期等相關事項（但事實上，被告公
      司關於績效獎金之發給已歷三十年）。依該規則所載，年度終了若有盈餘，被
      告即應發給員工績效獎金；績效獎金原則上乃分為上、下兩期計算，惟若上（
      下）期稅前盈餘為負數時，則以兩期平均獎金基數計算單位及個人全年績效獎
      金；協理、各單位主管之獎金基數由總經理核定，並陳董事長閱，其他列入業
      績考核之單位副主管以下人員之獎金基數，則應先依該行「業績考核準則」考
      核之成績核算該單位獎金基數，再由該單位主管依個人貢獻度初核個人獎金基
      數，再送總行核定；年度終了時（十二月三十一日）在職者全額發給，但年度
      內新進、退休、資遣、應徵入伍、在職死亡人員（對其繼承人）則按當年在職
      月數比例發給，且任職十五日以上者以一個月計，該規則嗣經八十九年十二月
      十一日第六屆第十五次董事會議修正，除就績效獎金發給基數之計算稍作修正
      外，仍採上、下期分開計算，年度終了一次給付之方式發放績效獎金。惟被告
      於九十年九月二十四日第六屆第二十四次董事會議核定修正上開績效獎金發給
      規則，逕將資遣人員排除，原告均於九十年十一月三十日資遣，被告因此未依
      上開績效獎金發給規則發給原告九十度績效獎金，因依被告銀行八十九年四月
      十七日訂定、八十九年十二月十一日修正之績效獎金發給規則，提起本件訴訟
      ，訴請被告給付如附表一所示之績效獎金，並依民法第二百三十三條第一項規
      定，訴請被告給付自九十年一月一日起至清償日止，按週年利率百分之五計算
      之利息。
（二）被告九十年九月二十四日第六屆第二十四次董事會議取消資遣人員請領績效獎
      金資格，性質上係屬勞動條件之重大變更，無論是否明載於團體協約，或僅規
      定於勞資雙方各別訂定之勞動契約，依法俱應由工人團體之會員（代表）大會
      決議、追認始生效力，被告僅以董事會決議方式擅自剝奪原告等合法權益，或
      僅憑當時工會理事長黃玉炎一人之「主張」、「建議」、「參與修正草案會議
      」或「對被告所作修正無異議」等情，即擅自排除資遣人員之請領資格；或僅
      以董事會決議方式擅自剝奪原告等合法權益，即與團體協約法第十六條、第三
      條規定不符，足證被告逕行取消資遣人員受領業績獎金資格之舉，顯難謂已生
      效力。況被告所頒訂之「績效獎金發給辦法」第三條規定，績效獎金分上、下
      兩期計算，並分別訂定每期之計算公式，且查被告亦皆按期製作「台北銀行員
      工績效考核表」，憑以計算原告等獎金基數比例，並經檢送總行核定在案。換
      言之，嗣至九十年九月二十四日止，原告等自九十年元月起至九月止應領之績
      效獎金，殆係依據該「績效獎金發給辦法」所已取得之權利，原告等所享之績
      效獎金給付請求權，乃原告等「發揮潛能、積極創造盈餘」、努力奉獻已力之
      所得，故得依規定「按在職月數」向被告請領績效獎金，被告或被告所屬董事
      會顯然無權片面予以剝奪、處分。
（三）系爭績效獎金雖非經常性給與，亦非工資之一部，然系爭績效獎金既係獎金，
      是依勞動基準法第七十條第四款及該法施行細則第七條第五款規定，仍屬工作
      規則及勞作契約之法定內容，則系爭「績效獎金發給規則」仍係工作規則及勞
      動契約之一部，並不因系爭績效獎金非屬工資之一部而有不同。又系爭績效獎
      金既非工資，益證被告所謂「按資遣時本薪標準加給最高十個月本薪」或「加
      發本薪部分提高至最高十八個月本薪」云云，僅與「工資」相關，當然不包含
      非屬「工資」之績效獎金。再者，該增加發給之八個月本薪，係視職等不同及
      隨年齡增減基數加發最高十八個月本薪，可見被告所謂加發十八個月本薪，殆
      與績效獎金無涉。退萬步言，縱令被告增加發給八個月本薪之目的，係考量申
      請優惠資遣者因未繼續工作至年底、喪失領取九十年度績效將金之身分，衡情
      純係法律行為之動機，非屬意思表示之內容，難以據此拘束雙方當事人。另被
      告於九十年五月四日另訂之「紅利分派準則」雖將資遣者排除於紅利發給對象
      ，然紅利與績效獎金性質並不相同，亦屬不同會計科目，被告不能據嗣後所定
      之「紅利分判準則」將資遣者排除為發給對象，用以績效獎金發給規則剝奪資
      遣人員績效獎金之合理性。再者，勞動基準法第二十九條規定「事業單位於營
      業年度終了結算，如有盈餘，除繳納稅捐、彌補虧損及提列股息、公積金外，
      對於全年工作並無過失之勞工，應給予獎金或分配紅利。」申言之，既稱「應
      給予獎金或分配紅利」，適見事業單位若未分配紅利，即應給予獎金，倘非給
      予獎金，即應分配紅利，獎金與紅利俱無，即與法律規定不符。
（四）另所謂「利」、「不利」，並非純就經濟利益之計算。反之，取消資遣人員請
      領績效獎金資格乙事，實質上，乃剝奪全體員工因勞動契約所享權利，即屬不
      利，是縱設被告另將復職、留職停薪人員列入，亦無法改變剝奪權利之不利益
      。準此，被告辯稱「依最新修訂之績效獎金發給規則規定，績效獎金發給對象
      雖刪除資遣人員，但增列復職、留職停薪人員，尚難謂對全體員工不利」云云
      ，即難憑採。況不論復職或留職停薪，乃至已死亡者，因曾經在職而付出供獻
      ，皆准本人或遺屬按其在職月份領取績效獎金，被告獨獨剝奪資遣人員之請領
      資格，顯然失諸公平，並無「合理性」可言。此外，依被告所提團體協約第四
      條規定：「甲方訂立或修改工作規則應依相關法令之規定訂定並報請主管機關
      核備後並公開揭示之。」乃特就被告訂立或修改工作規則之行為所作之限制。
      被告核定修改「績效獎金發給規則」，卻未向主管機關核備後公開揭示之，即
      難認足以據此拘束被告等。況「工作規則或勞動契約抵觸本團體協約規定者，
      無效。」此有該團體協約第三條但書可憑。然有關該「績效獎金發給規則」之
      修改，不僅修改方式與團體協約第四條規定不符，其修改內容亦與團體協約第
      二十九條規定相違，顯難遽認有效，則被告援引該規則，拒不給付原告等績效
      獎金，即無理由。
（五）依被告所訂「績效獎金發給規則」第四條第二項規定：「分組業績考核成績各
      組第十名之基數比例為一○○％，其餘各組各名次之單位，其基數比例按各組
      第十名之基數比例依名次優劣遞增或遞減一％，但遞增或遞減後之基數，最高
      不得超過一一○％，最低不得低於九○％。」此即所謂「單位獎金基數」，且
      基準值乃一○○％。被告計算各單位績效獎金之步驟，首先乃以各單位之「單
      位獎金基數」乘以「單位薪給總額」，求出「調整後薪給總額」，次依各單位
      之調整後薪給總額，計算出分占全部單位調整後薪給總額之比例，再將前揭績
      效獎金總額比例分配至各單位。此即所謂「單位（績效）獎金」，故可推知各
      單位由前揭績效獎金總額分配之「單位績效獎金」多寡，乃取決於唯一變數，
      此即「單位獎金基數」。申言之，倘「單位獎金基數」超過一○○％，該單位
      實際分配之單位績效獎金即超過薪給總額之四．六倍；反之，若「單位獎金基
      數」低於一○○％，該單位實際分配之單位績效獎金即低於薪給總額之四．六
      倍。被告依所訂「績效獎金發給規則」規定，應於一一○％至九○％之範圍內
      ，核定原告等所屬各單位之「單位績效獎金基數」，且於一四○％至○％之範
      圍內，核定原告等在職期間之「個人績效獎金基數」，憑以實際分配個人績效
      獎金，顯見被告乃負擔給付同種類（金錢）而數量不同之數宗給付，且選擇權
      約由被告行使。再者，被告既責成各單位於九十年十一月一日起至九十年十一
      月十五日止應辦理個人績效獎金初核，則該期間解釋上應即被告選擇權之行使
      期間無疑，而被告製作「績效考核表」之舉，性質上即係前開選擇權之行使。
      換言之，被告若實施考評、製作績效考核表，即係選擇權之行使，各該選擇之
      債即告確定，被告即應儘速依債之本旨提出給付，倘被告竟拒不行使選擇權，
      依法選擇權即移屬於原告等行使，是原告等乃選擇以前揭「單位獎金基數」及
      「個人獎金基數」之基準值一○○％求償，依前開計算及說明，原告自得以四
      ．六個月之薪給計算應請求之績效獎金。
三、證據：提出八十九年四月十七日績效獎金發給規則、八十九年十二月十一日績效
    獎金發給規則、九十年九月二十四日績效發給規則、九十一年三月一日勞資爭議
    調解紀錄各乙份為證。
乙、被告方面：
一、聲明：
（一）如主文第一項所示。
（二）如受不利益之判決，被告願供現金或同面額之台北市政府建設公債九十年度第
      一期債票為擔保，請准免為假執行。
二、陳述：
（一）被告早於九十年十月五日即將新修正之績效獎金發給規則函知個單位各單位，
      並副知工會，然原告等知悉後並未表示反對發給規則之修訂，且繼續為被告提
      供勞務，應認原告係默示發給規則修訂後之內容，發給規則已生附合契約之效
      力，而成為兩造間僱傭契約內容之一部分。至於原告稱其等曾不同意被告片面
      修訂發給規則，乃分別於九十一年十一月二十六日向被告陳情、同年十二月十
      八日向台北市政府勞工局陳情訴願、九十一年一月九日向台北市政府勞工局申
      請調解，足證原告等自始即不同意被告片面修訂發給規則云云，惟原告等係於
      九十年十一月三十日被資遣離職，故其等於離職後所為陳情及申請調解，即與
      判斷發給規則修訂後原告等有無反對之爭點無涉，且原告等雖於離職前五日 (
      即九十一年十一月二十六日)有向被告陳情，惟原告中僅有Ｊ○○、巳○○、
      Ｆ○○、亥○○、Ｔ○○、Ａ○○及丙○○等七人具名陳情，故其餘原告根本
      未陳情，豈能謂有反對發給規則修訂之意，況上揭原告Ｊ○○七人等之陳情書
      主旨為請求被告保留行員優利存款，僅附帶請求「補發」績效獎金，惟請求補
      發並不等同於反對發給規則之修訂，況上開陳情時間已距被告公告修定發給規
      則幾近兩個月，其陳情依據亦為被告九十年十一月十三日北銀人字九０二０八
      五０二００號函，而非有關發給規則修訂之函件，如何能謂原告等有反對該發
      給規則之修訂。再者，原告於離職前一日在總行辦理交接時，更提供其個人銀
      行帳戶供被告給付資遣費及優惠給與（按原告於被告公司原設薪資等帳戶因離
      職而結清）。系爭績效獎金非屬勞動基準法第二條第三款所定工資，而系爭發
      給績效獎金發給規則係於九十年九月二十四日經被告公司董事會核定修正，並
      於同年十五日公告周知，被告係於同年十月三十日始函請各單位辦理九十年上
      期員工績效考核，故在被告修訂變更工作規則即績效獎金發給規則時，原告等
      尚未經考核，其等請領九十年上期績效獎金之權利根本未具體發生。另發給規
      則修訂後，部分原告雖有單位初核九十年上期之績效及獎金基數比例，惟既未
      經總行核定，仍未取得上期績效獎金之確定請求權，且上期績效獎金係屬預支
      ，故原告實無任何績效獎金之既得權益可言。
（二）再者，原告等雖因發給規則之修訂而於其後退職時不符發給之條件，而不得按
      在職月數比例核績效獎金，似表面上蒙受不利益，惟對照被告公司前所為專案
      資遣案，被資遣者僅依工作規則核發資遣費及另依公營事業移轉民營條第八條
      第三項規定加發六個月薪給及一個月預告工資，非如本件原告等尚得視職等不
      同及隨年齡增減基數之按優惠資遣核准生效日之本薪標準加發最高「十八個月
      」本薪，故原告等實質並未蒙受不利益，而上開「加發十八個月本薪」部分即
      屬雇主被告所採取之「代償措施」。原告於被告公司移轉民營前已結清年資領
      取結算金等，於移轉後至其等申請優惠資遣時僅有二年年資，即可領取平均二
      百六十萬之退職所得，遠較勞動基準法所定資遣費優厚甚多，當時原告等已領
      取高額之結算金及補償金，又依被告公司移轉民營化後，遂依同條件施行細則
      第十六條後段規定：「辦理結算後之從事人員其年資重新起算」，以八十八年
      十一月三十日為年資起算基準日，重新起算原告等年資，則原告等自八十八年
      十一月三十日起至九十年十一月間核准優惠資遣退職止，至多僅二年年資，符
      合被告公司工作規則所定得申請自願退休之規定者，資遣費基數係四個基數，
      不符自願退休規定者僅二個基數，卻能領取平均高達二百六十萬元之退職金（
      125,315,421/48=2,610,737.93），已遠較勞動基準法所定資遣費優厚甚多，
      設原告等仍得再依適用一般在「職」員工之發給規則請求績效獎金，顯難符事
      理之平。
（三）被告於九十年五月十四日所另訂「紅利分派準則」第二條第一項，已明定：「
      行員紅利之分配以紅利所屬年度『在職』之行員且於盈餘分配案議定日仍『在
      職』者為發給對象：：：」，同條第二項更載明：「紅利所屬年度內新進、復
      職、退休、留職停薪、應徵入伍者，各按在職月數比例發給之：：：」，被告
      於「績效獎金發給規則」八十九年四月十七日初次核定後，在該規則實施滿一
      年作檢討時，被告公司會計處於九十年三月七日函請各單位（包括台北銀行產
      業工會）提供修正意見，工會亦於九十年五月二十八日函請被告公司就「績獎
      金發給規則」等相關辦法進修正並就擬改變之條款與其協商時，協商當時工會
      理事長黃玉炎即主張配合上揭紅利分派準則，將資遣人員排除在外，故被告始
      將「績效獎金發給規則」原第六條所訂得按當年在職月數比例發給之對象刪除
      「資遣」者，是故被告修訂發給規則，使績效獎金發放對象與紅利分派準則之
      發放對象一致，以避免差別待遇，顯有必要。被告公司於同年八月二日召開該
      規則修正草案會議時，與會者包括當時工會理事長黃玉炎在內，對於被告所作
      「台北銀行股份有限公司績效獎金發給規則擬修正條文／原條文對照表」，均
      無異議，足證工會亦同意被告所為將資遣者刪除之修訂條款，被告絕非肆意片
      面變更具工作規則性質之績效獎金發給規則。另與被告公司同屬銀行業之其他
      同業銀行所定有關績效獎金之規定，亦多將資遣者排除，如台灣中小企業銀行
      所定「績效獎金核發點」第六條規定：經營績效獎金發給對象以考核當年度十
      二月底在職者為發給對象，但當年度內退休、留職停薪及在職死亡人員（按不
      包括資遣者），依在職月數比例發給；華南商業銀行所定「員工獎勵獎金發給
      注意事項」第二條亦載：獎勵獎金（按其性質與本件績效獎金相當）之發給，
      以會計年度終了之當月底仍在職之員工為發給對象，但年度內新進或強制退休
      之員工（按不包括資遣者），得按當年度實際在職月數比例就得發給項目發給
      之，另富邦商業銀行所定「員工工作獎金發給要點」第四條及世華聯合商業銀
      行所定工作規則，就績效獎金均以十二月三十一日在職者為限。更重要者，優
      惠資遣計畫公布在績效獎金修訂後，故如原告等仍欲領取績效獎金，其大可選
      擇於九十年十二月三十一日後始申請資遣，原告等不可魚與熊掌兼得，既要領
      取優惠資遣之優惠給與，又要領取適用一般在職人員之績效獎金，則原告既在
      自主意願下選擇了優惠資遣，自不得再請求績效獎金。
（四）被告與工會間所簽定團體協約第四條固規定，被告訂立或修改工作規則應依相
      關法令之規定訂立並報請主管機關核備並公開揭示之。惟查該條所指工作規則
      應係指被告動勞準基法第七十條向主管機關即台北市政府勞工局報請核備之正
      式工作規則，而非本件系爭屬細部工作規則之發給規則甚明，設不作如此解釋
      ，則會造成被告不論制定任何細部之管理規定，或事後作修訂，均須報請主管
      機關核備之不合理現象。退萬萬言，縱認發給規則亦屬上揭團體協約第四條所
      指工作規則，惟被告修訂發給規則，既已公告揭示，縱未報請主管機關核備，
      仍有拘束原告等效力。另查前揭團體協約第二十八條係規定：被告給予工會會
      員之待遇除其他法令、工作規則或被告規章另有規定外，不得低於簽定團體協
      約時原有之標準。被告修訂績效獎金發給規則排除資遣者，即屬上開所謂「另
      有規定」，自與有無低於團體協約原有標準之認定無涉，更何況原告中有丙○
      ○、天○○、宙○○及Ｇ○○等四人無工會會員資格，則依團體協約第一條規
      定，該協約適用範圍僅為被告、被告所屬單位行使管理權之人員及取得產業工
      會會員資格之被告僱用員工，原告中丙○○等四人根本不適用團體協約。
（五）依修正前之發給規則第六條但書明揭：年度內資遣者「得」按當年在職月數比
      例發給，而非「應」按在職月數比例核發績效獎金。易言之，原告等既非於九
      十年度全年在職者，被告本得視員工各別狀況，自由決定是否按在職月數比例
      發給績效獎金。故本件縱認被告修訂後之發給規則不具合理性，不得拘束原告
      等，然依修正前之發給規則，被告如考量原告等既依專案優惠資遣計畫領取遠
      較勞基法所定資遣費優厚之優惠給與，被告自得決定不按在職月數比例發給原
      告等資遣者系爭績效獎金。
（六）依發給規則第三條第二項規定，一般行員上期績效獎金係以六月底一般行員薪
      給總額乘以四點六，再乘以上期稅前盈餘與預算稅前盈餘之比例，得出一般行
      員應得全部績效獎金後，再分配予各單位，再由各單位分配予各員工。準此，
      上揭「四點六」顯非績效獎金之基數，故原告等主張以四點六個月乘以初核獎
      金基數比例，計算系爭績效獎金，顯非正確。被告九十年度上半期所有員工含
      副理之績效獎金基數平均為四點二五個月，下半期績效獎金基數平均為一點八
      二個月，故原告附表一績效獎金總表所列下期績效獎金均為1.91666個月，不
      但超過上揭下半期平均基數，亦未依每個人之初核基數比例換算，自屬無據。
      另原告乙○○等七人無上期初核獎金基數比例者，其均同意以百分之八十二作
      為計算系爭績效獎金之標準，惟此部分原告乙○○等七人所請求金額中，上半
      期獎金卻仍以百分之一百計算，顯有錯誤。本件縱認被告仍應給付原告等績效
      獎金，因原告等僅有上半期之初核獎金基數比例，故被告僅須給付按六個月佔
      全年十二個月之比例所計算之績效獎金。退萬步言，如認被告仍須按其在職月
      份比例給付原告等績效獎金，惟在被告修訂發給規則前，原告等僅服務滿九個
      月，被告亦僅須給付按九個月佔全年十二個月之比例所計算之績效獎金。再退
      萬步言，如認被告須按原告等離職時以服務滿十一個月佔全年十二個之比例所
      計算之績效獎金，原告附表一所列獎金總額如前所述並非正確，應以被告附表
      二所載者始為正確之金額。
（七）被告係分別於九十一年一月二十二日及同年五月二十三日給付所有員工（包括
      未於年度終了時在職，但符合得按在職月數比例發給者）之九十年度上期及下
      期績效獎金，故原告稱其所請求績效獎金之遲延利息起算日應以離職日或九十
      一年元月一日為據，洵屬無據。末查被告係自八十一年起始給付員工績效獎金
      ，並無原告所稱績效獎金制度已經實施三十年之情。
三、證據：提出九十年九月二十四日績效獎金發給規則、台北銀行產業工會九十年五
    月二十八日北銀工九十字第０八七號函、績效獎金發給規則修正條文對照表、
    九十年八月二日會議紀錄、被告九十年十月五日北銀會字第九０二０七三一八０
    ０號函、被告九十年十月五日北銀會字第九０二０七三一八００號函、被告九十
    年十一月十三日北銀人字第九０二０八五０二００號函、被告九十年十月三十日
    北銀會字第九０二０八０四三００號函及其附件、被告九十年度上期盈餘達成表
    、八十九年七月十二日團體協約書、八十九年八月十八日團體協約增補契約書、
    公營事業移轉民營原告領取金額表、被告九十一年一月十八日北銀會字第九一二
    ００五九三００號函、九十年上期員工績效獎金預支名冊、被告明細分類帳、轉
    帳支出傳票、被告員工考核表、被告八十九年四月一日北銀人字第八九二０三０
    ００００號函、臺灣中小企業銀行績效獎金核發要點、華南銀行員工獎勵金發給
    注意事項、富邦銀行員工獎金發給要點、被告九十年一月一日起至十二月三十一
    日止損益表各乙份為證。
    理      由
一、本件原告起訴主張：被告於八十八年十一月三十日移轉民營，為鼓勵員工發揮潛
    能積極創造盈餘，乃於八十九年四月十七日第六屆第七次董事會議核定施行「台
    北銀行股份有限公司績效獎金發給規則」乙則，依該規則所載，年度終了若有盈
    餘，被告即應發給員工績效獎金，績效獎金原則上乃分為上、下兩期計算，年度
    內新進、退休、資遣、應徵入伍、在職死亡人員（對其繼承人），則按當年在職
    月數比例發給，且任職十五日以上者以一個月計，該規則嗣經八十九年十二月十
    一日第六屆第十五次董事會議修改，除就績效獎金發給基數之計算稍作修正外，
    仍採上、下期分開計算，年度終了一次給付之方式發放績效獎金。惟被告於九十
    年九月二十四日第六屆第二十四次董事會議核定修正前開績效獎金發給規則，逕
    將資遣人員排除，拒不發給原告等績效獎金，以致原告等依該規則應領之九十度
    績效獎金全數遭抑留未領，因依被告銀行八十九年四月十七日訂定、八十九年十
    二月十一日績效獎金發給規則，提起本件訴訟，訴請被告給付如附表一所示之績
    效獎金，及依民法第二百三十三條第一項規定，訴請被告給付自九十一年一月一
    日起至清償日止，按週年利率百分之五計算之法定遲延利息等語。
二、被告則抗辯：被告早於九十年十月五日即將新修正之績效獎金發給規則函知個單
    位各單位，並副知工會，然原告等知悉後並未表示反對發給規則之修訂，且繼續
    為被告提供勞務，原告於離職前一日在總行辦理交接時，更提供其個人銀行帳戶
    供被告給付資遣費及優惠給與，應認原告係默示發給規則修訂後之內容。系爭績
    效獎金非屬勞動基準法第二條第三款所定工資，而系爭發給績效獎金發給規則係
    於九十年九月二十四日經被告公司董事會核定修正，並於同年十五日公告周知，
    被告係於同年十月三十日始函請各單位辦理九十年上期員工績效考核，故在被告
    修訂變更工作規則即績效獎金發給規則時，原告等尚未經考核，其等請領九十年
    上期績效獎金之權利根本未具體發生。再者，對照被告公司前所為專案資遣案，
    被資遣者僅依工作規則核發資遣費及另依公營事業移轉民營條第八條第三項規定
    加發六個月薪給及一個月預告工資，非如本件原告等尚得視職等不同及隨年齡增
    減基數之按優惠資遣核准生效日之本薪標準加發最高「十八個月」本薪，故原告
    等實質並未蒙受不利益，而上開「加發十八個月本薪」部分即屬被告所採取之「
    代償措施」。另被告於九十年五月十四日所另訂「紅利分派準則」第二條第一項
    ，已明定行員紅利之分配以紅利所屬年度「在職」之行員且於盈餘分配案議定日
    仍「在職」者為發給對象，另台北銀行產業工會與被告就系爭績效獎金發給辦法
    協商當時工會理事長黃玉炎即主張配合上揭紅利分派準則，將資遣人員排除在外
    ，被告公司於同年八月二日召開該規則修正草案會議時，與會者包括當時工會理
    事長黃玉炎在內，對於被告所作「台北銀行股份有限公司績效獎金發給規則擬修
    正條文／原條文對照表」，均無異議，故被告始將「績效獎金發給規則」原第六
    條所訂得按當年在職月數比例發給之對象刪除「資遣」者，被告因此方將績效獎
    金發給規則第六條關於資遣者之規定刪除，更重要者，優惠資遣計畫公布在績效
    獎金修訂後，故如原告等仍欲領取績效獎金，其大可選擇於九十年十二月三十一
    日後始申請資遣，又系爭團體協約第四條所指工作規則應係指被告動勞準基法第
    七十條向主管機關即台北市政府勞工局報請核備之正式工作規則，而非本件系爭
    屬細部工作規則之發給規則甚明，且被告修訂績效獎金發給規則排除資遣者，即
    屬團體協約第二十八條所謂「另有規定」，自與有無低於團體協約原有標準之認
    定無涉，更何況原告中有丙○○、天○○、宙○○及Ｇ○○等四人無工會會員資
    格，即非上開團體協約效力所及。依修正前之發給規則第六條但書明揭：年度內
    資遣者「得」按當年在職月數比例發給，而非「應」按在職月數比例核發績效獎
    金。易言之，原告等既非於九十年度全年在職者，被告本得視員工各別狀況，自
    由決定是否按在職月數比例發給績效獎金。此外，縱認原告請求有理由，然原告
    關於績效獎金之計算自有錯誤等語，另被告係分別於九十一年一月二十二日及同
    年五月二十三日給付所有員工之九十年度上期及下期績效獎金，故原告稱其所請
    求績效獎金之遲延利息起算日應以離職日或九十一年一月一日為據，洵屬無據等
    語。
三、原告主張被告於八十八年十一月三十日移轉民營，於八十九年四月十七日第六屆
    第七次董事會議核定施行「台北銀行股份有限公司績效獎金發給規則」乙則，（
    對其繼承人），則按當年在職月數比例發給，且任職十五日以上者以一個月計，
    該規則嗣經八十九年十二月十一日第六屆第十五次董事會議修正，除就績效獎金
    發給基數之計算稍作修正外，仍採上、下期分開計算，年度終了一次給付之方式
    發放績效獎金。被告於九十年九月二十四日第六屆第二十四次董事會議核定修正
    前開績效獎金發給規則，將資遣人員排除，原告於九十年十一月三十日因資遣而
    離職，被告迄今尚未依上開績效獎金發給規則給付原告九十度績效獎金等事實，
    為被告所自認，復據原告提出八十九年四月十七日績效獎金發給規則、八十九年
    十二月十一日績效獎金發給規則、九十年九月二十四日績效發給規則各乙份為證
    ，堪信為真實。被告陳稱原告均係適用九十年度專案優惠資遣計劃辦理資遣等語
    ，原告對此亦為自認，亦堪信為真正。又按被告公司之業務係商業銀行業，此有
    被告公司變更登記表乙份在卷可按，按勞動基準法第三條第一項規定：「本法於
    左列各業適用之：：：八、其他經中央主管機關指定之事業」，同法第四條規定
    ：「本法所稱主管機關：在中央為行政院勞工委員會；在直轄市為直轄市政府；
    在縣（市）為縣（市）政府」，行政院勞工委員會於八十五年十二月四日以台（
    八五）勞動一字第一四六七三二號函指定銀行業自八十六年五月一日起適用勞動
    基準法，故被告自八十六年五月一日起即屬適用勞動基準法之事業單位，合先敘
    明。本件原告依被告銀行八十年四月十七日訂定、八十九年十二月一日修正之績
    效獎金發給規則訴請被告給付系爭如附表一所示之績效獎金，被告則以前詞資為
    抗辯，茲本件應審究者為被告於九十年九月二十四日第六屆第二十四次董事會議
    修改系爭績效獎金發給辦法第六條規定將資遣人員刪除，此修改是否已經生效；
    被告此修改是否可拘束原告。
四、經查：
（一）被告銀行及台北銀行產業工會於八十九年七月十二日簽訂團體協約，而團體協
      約者，謂僱主或有法人資格之僱主團體，與有法人資格之工人團體，以規定勞
      動關係為目的所締結之書面契約：：：」，再按工會法第六條規定：「同一區
      域或同一廠場，年滿二十歲之同一產業工人，或同一區域同一職業之工人，人
      數在三十人以上時，應依法組織產業工會或職業工會。同一產業內由各部分不
      同職業之工人所組織者為產業工會。聯合同一職業工人所組織者為職業工會，
      產業工會、職業工會之種類，由中央機關定之」，依此規定，台北銀行產業工
      會與被告銀行於八十九年七月十二日簽訂之上開團體協約，係屬團體協約法第
      一條規定之團體協約，要無疑義，而依團體協約法第十四條第一項規定：「團
      體協約如無特別限制，左列各款之僱主及工人均為團體協約關係人，應遵守團
      體協約所定之勞動條件：一、為團體協約當事人之僱主。二、屬於團體協約當
      事團體之僱主及工人，或團體協約訂定或訂定後加入該團體之僱主及工人」，
      依此，關於團體協約之效力，應先依團體協約關於該協約效力所及範圍有無約
      定而定，被告與台北銀行產業工會訂定之團體協約第一條已約定：「本協約適
      用範圍，在甲方（被告）為台北銀行股份有限公司及其所屬單位代表行使管理
      權之人員，在乙方為已取得台北銀行股份有限公司產業工會會員資格之甲方雇
      用員工。」據此約定，該協約適用範圍僅為被告、被告所屬單位行使管理權之
      人員及取得產業工會會員資格之被告雇用員工，蓋工會法第十二條固規定：「
      凡在工會組織區域內，年滿十六歲之男女工人，均有加入其所從事產業或職業
      工會為會員之權利與義務；但已加入產業工會者，得不加入職業工會。」另工
      會法施行細則第十三條雖亦規定：「工人拒絕加入工會時，經勸告、警告，仍
      不接受者，得由工會依章程規定或會員大會（會員代表大會）決議予以一定期
      間內之停業。被停業人於接受加入工會後，得隨時復業」，惟此僅是規定在工
      會組織區域內，年滿十六歲之男女工人，均有加入產業工會或職業工會會員之
      權利義務，如拒絕加入，經勸告、警告而仍不接受者，得由工會依章程規定或
      會員大會決議予以停業而已，然如該工人拒不加入工會，仍非屬工會會員，被
      告抗辯原告丙○○、天○○、宙○○及Ｇ○○並未加入台北銀行產業工會，原
      告亦未證明其等已經加入台北銀行產業工會，是原告丙○○、天○○、宙○○
      及Ｇ○○即不受上開團體協約之拘束。
（二）按團體協約法第十六條規定：「團體協約所定勞動條件當然為該團體協約所屬
      僱主及工人間所定勞動契約之內容。如勞動契約有異於該團體協約所定之勞動
      條件者，其相異之部分無效；無效之部分以團體協約之規定代之，但異於團體
      協約之約定為該團體協約所容許、或為工人之利益變更勞動條件而該團體協約
      並無明文禁止者有效。」依此規定，團體協約所約定之內容，當然即為該團體
      協約效力所及之僱主及勞工間之勞動契約內容，且團體協約之效力原則上並優
      於雇主與勞工間訂定之勞動契約，而工作規則係在現代勞務關係中，因企業之
      規模漸趨龐大受僱人數超過一定比例者，雇主為提高人事行政管理之效率，節
      省成本有效從事市場競爭，就工作場所、內容、方式等應注意事項，及受僱人
      之差勤、退休、撫恤及資遣等各種工作條件，通常訂有共通適用之規範，俾受
      僱人一體遵循（參最高法院八十八年度台上字第一六九六號判決要旨），是工
      作規則既僅為雇主所訂定全體員工應共通適用之規範，可見團體協約對於協約
      效力所及之雇主及勞工，亦應優先於工作規則適用，即工作規則不得違反團體
      協約（參照最高法院八十八年台上字第一六九六判決要旨）。惟本件原告丙○
      ○、天○○、宙○○及Ｇ○○既未加入台北銀行產業工會，則系爭團體協約之
      效力自未及於其等原告，而原告丙○○、天○○、宙○○及Ｇ○○復未主張舉
      證其另與被告就薪資、差勤、退休等勞動條件另訂定契約，是原告丙○○、天
      ○○、宙○○及Ｇ○○自應逕行適用被告訂定之工作規則。
（三）被告與台北銀行產業工會於八十九年七月十二日簽訂之團體協約第六章第二十
      八條約定：「甲方（被告）給予乙方（台北銀行產業工會）之待遇除其他法令
      、工作規則或甲方規章另有規定者外，不得低於簽訂本協約時原有之標準。」
      此約定已明確約定，被告應給與台北銀行產業工會之待遇，除法令、工作規則
      或被告規章另有規定外，其餘不得低於簽立本協約時原有之標準，此約定將「
      工作規則」或「甲方（被告）規章另有規定者」分別列為除外規定之範圍，可
      見系爭團體協約第二十八條所約定之「工作規則」及「甲方（被告）規章另有
      規定者」係屬兩者不同之事項。被告除訂定系爭績效獎金發給規則外，尚另於
      八十七年間訂有「台北銀行股份有限公司工作規則」，該工作規則已經台北市
      政府府勞一字第八七０二二八八三００號函核備，於修正時，亦分別經台北市
      政府府勞一字第八七０六０七五七００號函、台北市政府府勞一字第八九０九
      一四六九００號函及台北市政府府勞一字第九０一０八一一０００號函核備，
      此有被告提出之工作規則乙份在卷可參，而被告所訂定之規章會影響台北銀行
      產業工會會員之待遇者，不外乎規範員工之工作時間、休息、休假、國定紀念
      日、工資、延長工作時間、津貼及獎金、應遵守之紀律、福利措施等，雇主依
      其事業性質，就此等事項所為之規定，雖屬勞動基準法第七十條工作規則規定
      之內容，惟系爭團體協約第二十八條既將「工作規則」、「甲方規章另有規定
      者外」分列，應認被告陳稱上開團體協約第二十八條所約定之「工作規則」，
      係指被告銀行於八十七年間訂定之「台北銀行股份有限公司工作規則」，而所
      謂「甲方規章另有規定者外」，係指被告所訂定會影響台北銀行產業工會會員
      待遇之其他規定而言，確屬可採。被告於八十九年四月十七日第六屆第七次董
      事會議核定、於八十九年十二月二十一日第六屆第十五次董事會議核定修改之
      上開績效獎金發給規則，於第二條均約定：「本行年度終了若有盈餘應發給員
      工績效獎金：：：」，此係對於發給員工獎金之規範，係在團體協約第二十八
      條約定「甲方規章另有規定者」之範圍內。再者，系爭團體協約第二十八條係
      約定「除其他法令、工作規則或甲方規章另有規定者」外，不得低於簽訂本協
      約時原有之標準，依此約定反面解釋即為如「其他法令」、「工作規則」或「
      甲方規章另有規定」外，即不受團體協約第二十八條「不得低於簽訂本協約時
      原有之標準」所規範，又此所謂「其他法令」、「工作規則」及「甲方規章另
      有規定」，並未明文約定係指被告與台北銀行產業工會簽立系爭團體協約當時
      之「其他法令」、「工作規則」及「甲方規章另有規定」之內容，且如解釋團
      體協約第二十八條約定之「其他法令」、「工作規則」及「甲方規章另有規定
      」，係僅限於被告與台北銀行產業工會訂定系爭團體協約時之規定而言，則該
      團體協約第二十八條僅需約定：「甲方給予乙方會員之待遇，不得低於簽訂本
      協約時原有之標準」即可，毋庸有上述之排除規定，可見，系爭團體協約第二
      十八條所為「其他法令」、「工作規則」或「甲方規章另有規定者」之約定，
      係重在於雇主即被告基於經營者之經營權，必須隨著經營之必要所為之排除約
      定，職故，系爭團體協約第二十八條所為「其他法令」、「工作規則」或「甲
      方規章另有規定者」之約定，係指被告與台北銀行產業工會於八十九年七月十
      二日簽訂系爭團體協約當時之法令、嗣後公布施行之法令，及簽立系爭團體協
      約當時被告已訂定之「台北銀行股份有限公司工作規則」及嗣後修改之內容，
      暨被告於簽立系爭團體協約當時已訂定之規章，及該規章嗣後修改之內容在內
      。系爭績效獎金發給規則於八十九年四月十七日即已訂定，即在被告與台北銀
      行產業工會於八十九年七月十二日簽立團體協約時雖已訂定，然其後被告就該
      績效獎金發給規則所為之修改，亦均在上開團體協約第二十八條約定「除甲方
      規章另有規定者」之列，即被告就系爭績效獎金發給規則之修改，並無團體協
      約第二十八條約定「不得低於簽訂本協約時原有之標準」之問題，即關於員工
      績效獎金之發給，應依被告訂定之績效獎金發給規則而定，並無系爭團體協約
      第二十八條約定「不得低於簽訂本協約原有之標準」之適用，系爭績效獎金發
      給規則既無系爭團體協約法第二十八條約定「不得低於簽訂本協約時原有之標
      準」之適用，則被告修改系爭績效獎金發給規則即無需經台北銀行產業工會同
      意之必要，自無團體協約法第三條規定：「勞資團體之代表機關，非依其團體
      章程之規定，或依其團員大會或代表大會之決議，或受其團體全體團員各個授
      與特別書面之委任，不得以其團體之名義，締結團體協約。」之問題。
（四）被告上開績效獎金發給規則於九十年九月二十四日修改前其中第六條原規定：
      「本行員工績效獎金以當年度終了（十二月三十一日）在職者為發給對象；但
      年度內新進、退休、資遣、應徵入伍、在職死亡人數（對其繼承人）得按當年
      在職月數比例發給，其到、離職月份任職十五日以上者一個月計，未滿十五日
      者不計」，修改後其內容改為「本行員工績效獎金以當年度終了（十二月三十
      一日）在職者為發給對象；但年度內新進、復職、退休、留職停薪、應徵入伍
      、在職死亡人數（對其繼承人）得按當年在職月數比例發給，但新進人員試用
      期間不計；其到、離職月份任職十五日以上者一個月計，未滿十五日者不計」
      ，即「得按當年在職月數比例發給」之對象將「資遣」、「退休」者刪除。被
      告陳稱此修正已經公告周知，原告對此亦為自認（見本院九十一年七月三十一
      日言詞辯論筆錄），復據被被告提出被告九十年十月五日北銀會字第九０二０
      七三一八００號函乙份在卷可查，惟原告主張此修改未依系爭團體協約第四條
      約定之方式，此修改為無效云云，被告亦自陳系爭績效獎金發給規則未經主管
      機關核備等語，惟原告丙○○、天○○、宙○○及Ｇ○○並未參加台北銀行產
      業工會，已如前述，即其等當不受上開團體協約之拘束，已如前述。再者，系
      爭團體協約第二十八條約定之「工作規則」，係指被告於八十七年間訂定之「
      台北銀行股份有限公司工作規則」而言，亦如前述，則系爭團體協約第一章總
      則第四條約定：「甲方（被告）訂立或修改工作規則應依相關法令之規定訂定
      並報請主管機關核備後並公開揭示之。」此「工作規則」原告並未證明即是包
      括系爭績效獎金發給規則在內，又系爭績效獎金發給規則既係規定在被告公司
      在年度終了有盈餘時發給員工績效獎金等相關問題，故屬勞動基準法第七十條
      第四款雇主訂定工作規則之範圍，而勞動基準法第七十條固亦與系爭團體協約
      第二十八條為相同規定：「：：：：，就左列事項訂立工作規則，報請主管機
      關核備後公開揭示之。」然參酌勞動基準法第四十九條規定：「女工不得於午
      後十時至翌晨六時之時間內工作。但經取得工會或勞工同意，並實施晝夜三班
      制，安全衛生設施完善及備有女工宿舍，或有交通工作接送，且有左列情形之
      一，經主管機關『核准』者不在此限」之規定，可見勞動基準法第七十條規定
      之「核備」，與「核准」兩者意義並不相同，勞動基準法第七十條所稱之「核
      備」，係指「審核備查」之意，並非必須經主管機關核准始能生效之意，且勞
      動基準法規定工作規則應報請主管機關核備之目的，係為避免雇主制訂或修改
      不當之工作規則，而損及勞工權益，則如雇主所制訂或修改之工作規則其內容
      並無違反法令強制禁止規定或團體協約約定，自無使該工作規則因未經主管機
      關核備即為無效之理，應認雇主違反勞動基準法第七十條工作規則應報請主管
      機關核備後公開揭示之規定，僅係雇主應受同法第七十九條第一款規定處罰之
      問題，該工作規則並非因此即屬無效（參照最高法院八十一年台上字第二四九
      二號判決要旨），依此，系爭團體協約第四條雖亦約定「報請主管機關核備」
      ，然如被告未依該約定報請主管機關核備該工作規則效力之解釋亦應相同，職
      故，原告以被告於九十年九月二十四日修改系爭績效獎金發給規則第六條未依
      團體協約第四條約定報請主管機關核備，該修訂應屬無效乙節，尚不足採。又
      工會法第二十條雖規定：「左列事項應經會員大會或代表大會之議決：：：
      四、勞動條件之維持或變更。」惟此係指工會關於勞動條件之維持或變更之事
      項應經會員大會或代表大回之議決，並非指雇主關於勞動條件之維持或變更，
      均需經工會之會員大會或代表大會之議決，被告於九十年九月二十四日修改系
      爭績效獎金發給規則縱未經台北銀行產業工會依工會法第二十條規定議決，亦
      非因此即為無效。
（五）被告於八十九年四月十七日所制訂、並於八十九年十二月十一日、九十年九月
      二十四日修改之系爭績效獎金發給規則，係屬勞動基準法第七十條規定之工作
      規則，關於工作規則之性質，向來有多種學說，包括契約說、法規範說、二分
      說及集體合意說，契約說復包括事實規範說（工作規則僅是一種事實上之規範
      ）、事實習慣說（即定型化契約說，工作規則係屬一種事實上之規範）法規範
      說包括經營權說（工作規則是雇主基於其企業所有權）、經營權與指示權（對
      其事業單位內之勞工所發布之企業內規則）、習慣說（工作規則乃企業內之慣
      例，且勞工對之亦具有法之確信）、授權法說（雇主訂定工作規則，係基於國
      家立法授權而來）。另二分說則將工作規則之內容分為二大部分，關於工時、
      工資、休假等狹義勞動條件部分，係勞動契約之固有內容，故應經勞工同意始
      能生效，其餘部分則是雇主基於其對勞工之勞務指揮權所為之要求，毋庸經勞
      工同意。又所謂集體合意說，係指工作規則雖然原則上應經過個別勞工之同意
      ，但基於企業運作之現實需要，故可由勞工集體同意取而代之。我國勞動基準
      法於第七十條已規定雇主可以就第七十條各款所列事項訂定工作規則，此乃因
      如強調工作規則須經勞工同意始得發生效力，此一結論恐與現實勞動生活有悖
      ，且不符現代企業運作之必要性，職是，我國工作規則應係採取法規說中之授
      權說，又既然採取法規說中之法授權說，則雇主訂定工作規則之權限自應受法
      之拘束，即依勞動基準法第七十一條規定，工作規則不得違反法令之強制禁止
      規定、有關之團體協約等，及依勞動基準法施行細則第三十七條第一項、第二
      項規定：「工作規則應依據法令、勞資協議或管理制度變更情形適時修正，修
      正後並依前項程序報請核備。」「主管機關認為有必要時，得通知雇主修訂前
      項工作規則」，至於所謂經營之必要、事實上之習慣等，應僅是我國勞動基準
      法關於工作規則採取法規授權說之立法目的而已，故雇主基於法律授權訂定之
      工作規則，勞工與雇主間之勞動條件依工作規則之內容而定，有拘束勞工與雇
      主雙方之效力，而不論勞工是否知悉工作規則之存在及其內容，或是否予以同
      意，除該工作規則違反法律強制規定或團體協商外，勞工均應遵守，惟該工作
      規則如有不利益勞工之變更，原則上雖不得拘束反對之勞工，然如其變更具備
      合理性，則仍可拘束反對之勞工（參最高法院八十八年度台上字第一六九六判
      決要旨）。本件被告雖再抗辯系爭考績獎金發給規則於九十年九月二十四日修
      改第六條規定，將資遣人員完全排除在發給年度績效獎金之列，與勞動基準法
      第二十九條：「事業單位於營業年度終了結算，如有盈餘，除繳納稅捐、彌補
      虧損及提列股息、公積金外，對於全年工作無過失之勞工，應給予獎金或分配
      紅利」之規定有違云云，惟勞動基準法第二十九條規定係規定事業單位於營業
      年度終了結算如有盈餘，需扣除繳納稅捐、彌補虧損及提列股息、公積金外，
      對於全年工作無過失之勞工，方應給予獎金或分配紅利，然系爭績效獎金發給
      規則，不論修正前後，均係在年度終了被告年度終了如有盈餘即應發給員工績
      效獎金，而非需扣除稅捐、彌補虧損及提列股息、公積金，且給付之員工亦不
      限於是否係屬勞動基準法上規定之勞工、是否全年工作無過失，則系爭績效獎
      金發給規則與勞動基準法第二十九條規定事業單位應發給獎金及紅利之性質並
      不相同。另系爭團體協約第二十九條雖亦約定：「甲方（被告）應訂定獎金、
      紅利發給辦法，核發乙方會員獎金、紅利」，惟被告與台北銀行產業工會係於
      八十九年七月十二日訂定系爭團體協約，系爭績效獎金發給規則則係在八十九
      年四月十七日即已訂定，則系爭團體協約第二十九條所謂被告應訂定，應認即
      與系爭績效獎金發給規則無涉，況且，系爭團體協約第二十九條亦僅約定，被
      盎告應訂定獎金、紅利發給辦法，但關於訂定之內容為何，並未約定，亦係交
      由被告決定，原告主張被告九十年九月二十四日修改系爭績效獎金發給規則違
      反系爭團體協約第二十九條約定，洵屬無據。
（六）被告依法律授權訂定工作規則，包括系爭績效獎金發給規則，被告當自有權修
      改，被告九十年九月二十四日修正該績效獎金發給規則第六條規定，將八十九
      年十二月十一日修正之績效獎金發給規則第六條規定關於年度內資遣人員得按
      在職月份比例發給績效獎金之規定刪除，被告並已於九十年十月五日以人力會
      字第九０二０七三一八００號函公告，被告於九十年九月二十四日就系爭績效
      獎金發給規則所為之修改復無違反法律強制禁止規定，或違反團體協約，應認
      被告於九十年九月二十四日就系爭績效獎金發給規則已經生效。原告雖主張系
      爭業績獎金發給規則九十年九月二十四日將第六條規定之「資遣」人員，侵害
      原告之權利，係屬不利益變更，此修改原告自不受拘束云云，按勞動基準法第
      二條第三款規定：「工資：謂勞工因工作而獲得之報酬：包括工資、薪金及按
      計時、計日、計月、計件以現金或實物等方式給付之獎金、津貼及其他任何名
      義之經常性給與均屬之。」依此規定可知，凡勞工提供勞務所得之對價，即為
      工資，而不論其有無經常性（參最高法院八十七年度台上字第一三號判決要旨
      ），反面言之，如一給付可認其非屬勞工因工作而獲得之報酬，即非屬工資。
      系爭績效獎金發給規則不論係在九十年九月二十四日修正前後，其於第一條已
      明揭：「：：：為鼓勵員工發揮潛能積極創造盈餘，特訂本規則。」於第二條
      並規定：「本行年度終了若有盈餘應發給員工績效獎金，其計算公式如下：：
      ：三、一般行員績效獎金總額=12月底一般行員薪給總額×4.6×年度稅前盈餘
      /預算稅前盈餘」，可見系爭績效獎金之發給，必須被告年度有盈餘時，方依
      員工之績效發給，此與勞工提出勞務而獲得之報酬不同，即縱認原告有勞動基
      準法之適用，被告依系爭績效獎金發給規則之規定發給員工績效獎金，並非原
      告提供勞務之對價。再者，系爭績效獎金發給規則第二條雖規定：「本行年度
      終了若有盈餘應發給員工績效獎金，：：：」，然於九十年九月二十四日修改
      前第六條已規定：「本行員工績效獎金以當年度終了（十二月三十一日）在職
      者為發給對象；但年度內新進、退休、資遣、應徵入伍、在職死亡人員（對其
      繼承人）得按當年在職月數比例發給，其到、離職月份任職十五日以下者以一
      個月計，：：：」即被告績效獎金發給規則於九十年九月二十四日修正前雖規
      定如被告年度終了應發給員工績效獎金，但如年度內新進、退休、資遣、應徵
      入伍、在職死亡人員（對其繼承人），則係「得」按在職月數比例發給，再參
      酌被告銀行員工紅利分派準則第二條規定：「行員紅利之分配以紅利所屬年度
      在職之行員且於盈餘分配案議定日仍在職者為發給退象，：：：。紅利所屬年
      度內新進、復職、退休、留職停薪者，各按在職月數比例發給之，：：：」即
      依被告紅利分派準則第二條規定，於紅利所屬年度內新進、復職、退休、留職
      停薪、應徵入伍者，各按在職月數比例發給紅利，並未加入「得」字，此與系
      爭績效獎金發給規則第二條之規定不同，可見被告八十九年四月十七日訂定、
      八十九年十二月十一日修訂之績效獎金發給規則第六條「得按當年在職月數比
      例發給」之規定，係賦予被告裁量權，即被告依八十九年四月十七日訂定、八
      十九年十二月十一日修訂之績效獎金發給規則之規定，於年度終了若有盈餘時
      ，對於當年度終了（十二月三十一日）在職者固應發給績效獎金，但對於年度
      內新近、退休、資遣、應徵入伍等，則係「得」發給，而非與於十二月三十一
      日年度終了仍在職者相同為「應發給」，則由九十年九月二十四日績效獎金發
      給規則修正前之規定，已可知悉系爭績效發給規則之目的雖在鼓勵員工發揮潛
      能積極創造盈餘，但該績效獎金既非工資，僅是雇主恩給性之給與，則被告鼓
      勵之對象原則上僅限於在年終時仍在職之員工，對於年度終了時已離職之員工
      ，係由被告視情形裁量是否給付該於年度終了已離職之員工，是以，被告公司
      員工在未至十二月三十一日年度終了前，雖其已提出勞務，但所取得者均僅是
      期待利益，必須其等在十二月三十一日仍在職者，方確定可依其考績視被告公
      司盈餘取得領取績效獎金之權利，至於在年度內資遣、退休等員工是否發給績
      效獎金既得行使裁量權，則在被告行使裁量權准許發給在年度內之資遣人員績
      效獎金前，其等資遣人員所取得者僅是期待利益，被告於九十年九月二十四日
      修正上開績效獎金發給辦法第六條規定，將得按在職月數比例發給年度內資遣
      等人員之規定刪除，原告並無既得權受到剝奪之情形，自無不利益變更之問題
      （參最高法院九十一年度台上字第一０四０號判決要旨）。
（七）況且，被告於九十年十一月十二日公布九十年度專案優惠資遣計算，其於第二
      條規定：「實施對象：在本行繼續工作年資滿十年以上之現職第五職等以上行
      員（包括經理人）及第四職等以下行員，符合左列條件之一，並經核准者：（
      一）因健康因素致無法勝任工作經檢附區域級以上醫院診斷證明書者。（二）
      對所擔任之工作不能勝任經服務單位主管同意者。」第四條申請方式規定：「
      申請專案優惠資遣者，應於民國九十年十一月十三日至二十六日填具申請書向
      服務單位提出申請，經單位初審後應於民國九十年十一月二十六日前核准人力
      資源處彙整，並提請專案審查小組審議後轉陳總經理核定：：：」第五條規定
      ：「其他：（一）本計算應於九十年十一月三十日前辦理完竣。：：」此有被
      告九十年度專案優惠資遣計算乙份在卷可參，另被告於九十年十一月十三日以
      北銀人力字第九０二０八五０二００號函公告周知被告九十年度專案優惠資遣
      計畫，於該函說明欄第五條已明揭「依本計畫申請專案優惠資遣經本行核准者
      ，其核准資遣預計於本（九十）十一月三十日前生效。」此有被告九十年十一
      月十三日北銀人字第九０二０八五０二００號函乙份在卷可查，原告均係依被
      告九十年度專案優惠資遣計算辦理資遣，而依該優惠資遣計算辦理資遣者，需
      由申請人檢附區域級以上醫院證明申請人因健康因素無法勝任工作，或經單位
      主管證明對所擔任之工作不能勝任，並於九十年十一月十三日至二十六日填具
      申請書提出申請，且申請人於提出申請時亦知核准資遣之時間係在九十年十一
      月三十日以前，原告在依被告九十年度專案優惠資遣計畫提出申請時，已知其
      提出之申請如經核准，其必須於九十年十一月三十日以前即行離職，將不能工
      作至九十年十二月三十一日期滿，依九十年九月二十四日修正前之績效獎金發
      給規則第六條規定，原告亦應知悉其依被告九十年度專案優惠資遣計劃辦理資
      遣者，因未任滿至九十年十二月三十一日，則雖原告工作至九十年十一月三十
      日，然其所取得者仍僅為期待利益，原告是否確實能依其工作績效依被告績效
      獎金發給規則取得績效獎金，尚須待被告行使裁量權，原告所取得者既僅為期
      待權，被告九十年九月二十四日修正上開績效獎金發給規則第六條規定，對原
      告而言既無不利益變更之問題。
（八）被告於九十年九月二十四日就系爭績效獎金發給規則所為之修改復無違反法律
      強制禁止規定，或違反團體協約，應認被告於九十年九月二十四日就系爭績效
      獎金發給規則已經生效，而此修改對原告而言既無不利益變更之問題，則無論
      原告對此修改是否同意、是否已提出異議、被告於九十年九月二十四日之修正
      是否具備合理性、必要性、相當性等，原告均應受其拘束，系爭績效獎金發給
      規則第六條此部分既於九十年九月二十四日遭刪除，原告仍依九十年九月二十
      四日修正前之績效獎金發給規則請求被告給付如附表一所示之績效獎金，即無
      依據。況且，縱依九十年九月二十四日修正前之績效獎金發給規則第三條、第
      四條分別規定：「績效獎金分上、下兩期計算，每期績效獎金計算公式如下：
      一、上期績效獎金：：：（三）一般行員上期績效獎金＝6月底一般行員薪給
      總額×4.6×上期稅前盈餘/預算稅前盈餘。二、下期績效獎金=當年度績效獎
      金-上期績效獎金」、「績效獎金發給積數如下：：：二、列入業績考核之單
      位其副主管以下人員之獎金基數，先依本行「業績考核準則」考核之成績核算
      該單位獎金基數，再由該單位主管依個人貢獻度初核其個人獎金基數，送總行
      核定，單位主管初核個人獎金基數時，應比照行員年度考核之作業程序辦理。
      單位獎金基數及個人獎金基數標準如下：（一）分組業績考核成績各組第十名
      之基數比例為百分之一百，其餘各組各名次之單位，其基數比例按各組第十名
      之基數比例依名次優劣排序遞增或遞減百分之一，但遞增或遞檢後之基數，最
      高不得超過百分之一百一十，最低不得低於百分之九十。（二）個人獎金基數
      由單位主管在下列範圍內初核，單位主管對於初核Ａ等及Ｅ等之案件，應逐案
      詳細列名具體事實及理由，併送總行核定：：：：」，依此，原告等一般行員
      效獎金考評作業說明已經明載，在十二月三十一日前辭職、資遣或遭被告解僱
      之員工非績效獎金發給對象，不列入考核，此有被告九十年十月三十日北銀會
      字第九０二０八０四三００號函及其附件各乙份在卷可參，另被告於九十一年
      一月十八日北銀會字第九一二００五九三００號函再敘明九十年度上期員工績
      效獎金之發給，需以九十年一月至六月在職且十二月三十一日仍須在職者為限
      ，除符合九十年九月二十四日修正之績效獎金發給規則第六條規定之年度內新
      進、復職、退休、留職停薪、應徵入伍之人員，其餘員工無績效獎金，亦有被
      告九十一年一月十八日北銀會字第九一二００五九三００號函乙份在卷可參，
      由是可知，即使依九十年九月二十四日修正前之績效獎金發給規則之規定，據
      被告裁量之結果，原告等在年度內辦理資遣之員工，亦不得依九十年九月二十
      四日修正前績效獎金發給規則第六條規定請求給付績效獎金，又原告係因依九
      十年度專案優惠資遣方案而於九十年十一月三十日離職，則原告情形與年度內
      新進、復職、退休、留職停薪、應徵入伍為不同，再者，另與被告公司同屬銀
      行業之其他同業銀行所定有關績效獎金之規定，亦多將資遣者排除，如台灣中
      小企業銀行所定「績效獎金核發點」第六條規定：「經營績效獎金發給對象以
      考核當年度十二月底在職者為發給對象，但當年度內退休、留職停薪及在職死
      亡人員（按不包括資遣者），依在職月數比例發給」、華南商業銀行所定「員
      工獎勵獎金發給注意事項」第二條亦載：「獎勵獎金（按其性質與本件績效獎
      金相當）之發給，以會計年度終了之當月底仍在職之員工為發給對象，但年度
      內新進或強制退休之員工（按不包括資遣者），得按當年度實際在職月數比例
      就得發給項目發給之」，此有台灣中小企業銀行績效獎金發給要點、華南商業
      銀行獎勵獎金發給注意事項各乙份在卷可查，亦可見被告不同意原告等依九十
      年度專案優惠資遣計畫於九十年十一月三十日資遣之人員，與其他留職停薪等
      為人員為相同處置給付原告績效獎金，並無違反平等原則、違反公共利益、或
      專以損害他人為主要目的，或有違誠實信用原則之情形，是原告即使依九十年
      九月二十四日修正前八十九年十二月十一日修正之績效獎金發給規則第六條規
      定，亦不得請求被告給付績效獎金。
五、綜上所述，原告丙○○、天○○、宙○○及Ｇ○○既未加入台北銀行產業工會，
    自不受系爭團體協約之拘束，而依團體協約第二十八條約定，被告基於經營管理
    之必要，於訂定系爭團體協約後仍得修改於簽立團體協約時已經存在之工作規則
    或被告規章，並無不得低於簽訂系爭團體協約時原有標準之適用，又被告於九十
    年九月二十四日修正系爭績效獎金發給規則第六條規定，將被告得按在職比例發
    給年度內之資遣、退休等人員績效獎金之規定刪除，對原告而言並無不利益變更
    之問題，原告依八十九年十二月十一日績效獎金發給規則第六條規定，訴請被告
    給付如附表一所示之績效獎金，及依民法第二百三十三條第一項規定訴請被告給
    付自九十年一月一日起至清償日止，按週年利率百分之五計算之法定遲延利息，
    為無理由，應予駁回，原告之訴既經駁回，則其假執行之聲請，即失所附麗，併
    駁回之。
六、因本案事證已臻明確，兩造其餘主張陳述及所提之證據，均毋庸再予審酌，附此
    敘明。
七、據上論結，本件原告之訴為無理由，依民事訴訟法第七十八條、第八十五條第一
    項前段、但書，判決如主文。
中　　　華　　　民　　　國　　九十一　　年　  　十二　　月　　三十一　　日
                                         台灣台北地方法院勞工法庭
                                                     法      官　黃書苑
右正本係照原本作成
如對本判決不服，需於收受本判決後二十日內向本院提出上訴狀
中　　　華　　　民　　　國　　九十一　　年　  　十二　　月　　三十一　　日
                                                        書記官   趙淑華
